【裁判字號】    94,交簡上,144
【裁判日期】    950324
【裁判案由】    過失傷害
【裁判全文】
臺灣板橋地方法院刑事判決           94年度交簡上字第144號
上  訴  人  丙○○
（即被告）
選任辯護人  范晉魁律師
上列上訴人因過失傷害案件，不服本院中華民國94年11月24日作
出的94年度交簡字第901 號，第1 審刑事簡易判決（聲請簡易判
決處刑案號：94年度偵字第13124 號），提起上訴，本院管轄第
2 審的合議庭判決如下︰
    主  文
原判決撤銷。
丙○○犯過失傷害罪，處拘役伍拾玖日，如易科罰金，以佰元
折算壹日。
    事  實
一、丙○○於民國94年3 月30日上午8 時30分的上班時間，駕駛
    她自己所有車號：9C-1123 號的自用小客車，違反規定停放
    在臺北縣五股鄉○○○路37號前的交叉路口（即五股鄉○○
    ○○路與五工五路的交叉路口）10公尺內禁止停車的地方，
    而向外開啟車門要下車時，應該注意到道路上行人、車輛的
    動態，並且讓行人、車輛優先通行，依據當時的情形，也沒
    有不能注意到的情形，竟然是為了要趕上班打卡，而疏於注
    意違規停車，且輕率的向外開啟駕駛座左側的車門時，剛好
    有機車騎士乙○○騎乘車號：QA2-692 號輕型機車經過該處
    時，當乙○○看到這種情形時已經閃避不及，進而撞及丙○
    ○已經向外開啟的車門，車門因而向外往前折曲，致乙○○
    人車倒地，受有左側脛骨平台骨折、左側橈骨骨折等的傷害
    。
二、案經乙○○訴由臺北縣政府警察局蘆洲分局報請臺灣板橋地
    方法院檢察署檢察官偵查後聲請以簡易判決處刑。
    理  由
一、訊據被告（即上訴人）丙○○固然沒有否認有於上述的時間
    、地點跟告訴人發生事故的情事，但是，仍然矢口否認有任
    何的過失行為，提出略以：有注意看後方，停車後開門與告
    訴人發生擦撞，是對方騎機車太靠近車門才發生擦撞，沒有
    違規停車，已經有注意到該注意的，應該得到從輕審判，是
    有錯，但不是完全錯在伊，不是開車門把她撞到，有下車看
    一下，沒有看到她，只有拉開車門鎖，她就撞過來，懷疑是
    她超速，要追逐其他車子，才會騎得這麼貼近車門，前面有
    停一台車，距離路口還有一段距離，後面有很多車臨時停車
    ；有往後看，但是沒有看照後鏡等為自己作出了辯解。而她
    所選任的辯護律師則略以：被告不該當刑法第284 條第2 項
    要件，不成立業務上過失傷害罪；案發時，被告開啟車門前
    ，已經回頭自視野良好的後擋風玻璃確認後方有無行人或車
    輛，但因乙○○所乘機車過於貼近被告車輛，進入視線死角
    ，致無法看到乙○○騎乘機車接近中，致被告只開車鎖，車
    門只開一小縫就遭到告訴人騎乘機車撞及，此為被告對告訴
    人撞及車門的結果無法注意，即為不能注意的情形，被告已
    盡注意義務，被告行為實不該當過失傷害罪的構成要件。被
    告皆不斷努力希望與告訴人和解，事後被告亦有悔意且極力
    尋求和解，被告雖願意賠償告訴人新臺幣10萬元，惟告訴人
    仍堅持索賠約30萬元，非如同告訴人所稱，被告只願賠償醫
    藥費。若認定被告有業務過失傷害犯行，請從輕量刑；再慮
    及被告也沒有前科，請斟酌量刑予以緩刑等為她作出了事實
    跟法律上的辯護。
二、玆就本院認定被告有上述犯行的證據暨得心證的理由，說明
    如下：
    (一)、上揭事實，業據告訴人迭於警詢、偵查及本院指述綦詳
        ，並有附於卷內的道路交通事故現場圖、道路交通事故
        調查報告表(一)、(二)、車籍作業系統查詢認可資料、臺灣
        省臺北縣區車輛行車事故鑑定委員會函、事故現場照片
        及行政院衛生署署立臺北醫院診斷證明書可查。
    (二)、又被告在臺灣省臺北縣區車輛行車事故鑑定委員會鑑定
        會時與鑑定委員間的詢答內容亦明確表明她自己案發當
        時的注意義務沒有盡到的情形，有告訴人提出的該次錄
        音光碟以及譯文，經本院當庭勘驗屬實（見本院95年3
        月10日審判筆錄）在卷，這些被告在鑑定會自由意思下
        作出的陳述，足以作為本件被告注意義務有欠缺的說明
        。再就被告車門所顯現的，是向外往前折曲被撞擊的情
        形作出觀察，當然不是被告辯解認為僅僅是開啟一個小
        縫而應該是告訴人騎乘機車貼近撞及的情形所可解釋的
        ，而被告又一再的說有死角出現的情形，那麼在這種情
        況下，汽車駕駛人所應該盡到的注意義務更應該提昇，
        這也印證出被告仍然有隨興作出辯解的本意，也可以很
        明確被認定的；況且，被告一以伊當時有看後照鏡，但
        沒有看見告訴人，伊開一點點車門，告訴人就撞上來等
        語（見94年8 月17日偵查筆錄），一以有下車看一下，
        但沒有看到告訴人等語（見本院95年3 月10日審判筆錄
        ），如上所述作出對照觀察，被告所作出的注意義務已
        經盡到的辯解，是不能被認為可以採信的。
    (三)、另外現場違規停車部分，也據證人黃敬揮即前往現場處
        理的員警到庭具結證述：（按照現場被告停車位置有無
        違規停車？）有，該處是路口，被告停車於路口10公尺
        內，屬於違規停車，路口10公尺之內不得停車等語明確
        （見本院95年3 月10日審判筆錄），並有上述的事故調
        查報告表、現場圖、事故現場照片等都可以證明被告是
        停車在交叉路口6 公尺之內的禁止停車處所，所以，被
        告違規停車情形是可以積極肯定的被認定，已經無任何
        疑問的。
    (四)、因此，按汽車駕駛人於駕駛汽車，停車向外開啟車門時
        ，應注意行人、車輛、並讓其先行，現行有效的道路交
        通安全規則第112 條第1 項第15款定有明文。被告停車
        向外開啟車門，應依上述說明注意後方行駛中的車輛，
        並優先讓其先行，這是行進中的車輛具有的優先權規定
        ；而且在案發時，天候晴朗、日間光線充足、路面乾燥
        、也沒有缺陷跟障礙物，視距也是良好等等情形下，並
        沒有不能注意的情事，竟然疏忽沒有注意又違規停車，
        因而肇致事故，被告對本件事故的發生當然有過失。又
        本案經臺灣板橋地方法院檢察署檢察官送由臺灣省臺北
        縣區車輛行車事故鑑定委員會鑑定結果，也作出了相同
        的認定，有附於卷內的該會94年6 月3 日北鑑字第9405
        86號函暨所附鑑定意見書可查。而被害人乙○○也是因
        為這樣而受到左側脛骨平台骨折、左側橈骨骨折的傷害
        ，也有行政院衛生署署立臺北醫院診斷證明書可查，所
        以，被告的過失行為，與被害人乙○○所受到的傷害之
        間，顯然具有相當的因果關係存在。綜上所述，被告所
        作出的陳述，顯然是試圖減免本身應負的過失責任，是
        不被採信的。因此，本件事證明確，被告過失犯行，可
        以肯定積極明確的被認定出來。
三、以上，被告丙○○的行為，是犯刑法第284 條第1 項前段的
    過失傷害罪；又被告肇事後，在沒有被有偵查犯罪職權的機
    關或公務員知悉前，有停留於現場，並於警方據報前往傷者
    就醫的醫院處理時，也有承認為肇事人，因而自首接受裁判
    ，有附於卷內的臺北縣政府警察局蘆洲分局道路交通事故肇
    事人自首情形紀錄表可查，也經過證人黃敬揮到庭具結證述
    ，自小客車駕駛當場表示她是肇事者等語明確（見本院95年
    3 月10日審判筆錄）在卷，應依刑法第62條前段規定，減輕
    她的刑罰。另外，被告於本院審理時雖然也有陳明說她是駕
    駛上述的車輛作出公司採購的業務，在形式上觀察或有涉犯
    業務過失傷害罪，但是，被害人傷害結果的發生，須為從事
    業務的人，由於業務上的過失所造成，及傷害與業務過失相
    互之間，具有相當因果關係存在的，才有業務上過失傷害罪
    的適用，本件被告只是在上班時，為了要趕上班打卡在停車
    時所發生，這與她的基本主要業務，或者是附隨業務，都沒
    有密切的聯繫，所以，還是不能論以業務過失的犯行，附帶
    在此說明。以上，原審以被告罪證明確，予以論罪科刑，固
    然有其見地，但是，本件事故發生的原因，如上所述，除係
    被告沒有盡到她應盡的注意義務任意向外開啟車門以外，還
    有是因為被告有在交叉路口10公尺內禁止停車處所違規停車
    的重要事項而造成，此由上述的交通事故調查報告表、現場
    圖，以及鑑定意見書的明確記載可以得到證明理解的。因此
    ，原審漏未論及被告違規停車因而造成告訴人傷害的情事，
    容有未盡的地方，雖被告上訴意旨指稱：已盡注意義務並無
    過失等云云，為無理由，可是，原判決既有上述未盡的地方
    ，自應由本院將原判決予以撤銷並改判。又由被告上訴，或
    者為被告利益而上訴的，除第1 審判決適用法條不當而撤銷
    的外，第2 審法院不得諭知較重於原審判決的刑度，刑事訴
    訟法第370 條固然也定有明文。惟刑事訴訟審判的旨意是在
    實現刑罰權分配的正義，故法院對有罪的被告科刑，應該符
    合罪刑相當的原則，使罰當其罪，此所以刑法第57條明定科
    刑時應審酌一切情狀，尤應注意該條所列10款事項作出科刑
    輕重的標準，此項原則於刑事訴訟法第370 條所定不利益變
    更禁止原則的例外情形，當然也有其適用。故由被告上訴或
    是為被告利益而上訴第2 審的案件，如第2 審所適用的法條
    與第2 審相同，但法院於對有罪的被告科以刑罰，既然應依
    刑法第57條規定審酌包括被告犯罪所生的危險或損害等一切
    情狀，其科刑輕重，當與犯罪發生因素的全部情形，跟注意
    義務違反的過失程度輕重密切相關，所以，兩者適用刑法第
    57條科刑時應審酌事項的法條，就形式上來作觀察，雖然沒
    有差異，但實質上，這個法條所含刑罰輕重的程度，顯然是
    有所不同的，故第2 審法院所認定被告犯罪的情節較第1審
    為重，依照刑事訴訟法第370 條但書的規定，第2 審自得諭
    知較重於第1 審判決的刑度（最高法院83年度臺非字第85號
    、93年度臺上字第2664、3609號判決意旨參照）。本案固係
    由被告上訴，被告所犯罪名，也都是過失傷害罪，然本院第
    2 審所認定被告過失的程度跟發生的原因，既較本院第1審
    所認定的範圍較為嚴重，依上開說明，第1 審判決適用刑法
    第57條科刑時應審酌事項的法條，實質上即難認為是適當的
    。所以，根據刑事訴訟法第370 條但書的規定，自得諭知較
    重於第1 審判決的刑罰。因此，就以上所述，本院幾經審酌
    被告的素行，過失情節的輕重、犯罪所生危險、損害，犯罪
    後態度，整體而言並不是很好，且遲遲沒有跟被害人達成民
    事和解賠償，更且案發時，就本身所有的車輛又沒有投保汽
    車強制責任保險，進而使被害人也無從在此事故獲得法定應
    該得到的保險理賠等等行為責任暨行為人責任的一切情狀，
    酌情量處如主文第2 項所寫的刑罰，並作出易科罰金的折算
    標準。
據上論斷，應依刑事訴訟法455 條之1 第1 項、第3 項、第369
條第1 項前段、第364 條、第299 條第1 項前段、第370 條但書
，刑法第284 條第1 項、第62條前段、第41條第1 項前段，罰金
罰鍰提高標準條例第1 條前段、第2 條，判決如主文。
本案由檢察官甲○○聲請以簡易判決處刑，經檢察官朱學瑛到庭
執行職務。
中    華    民    國    95    年    3     月    24    日
                  刑事第十四庭審判長法  官  黎錦福
                                    法  官  曾正耀
                                    法  官  饒金鳳
上列正本證明與原本無異。
本件不得上訴。
                                    書記官  蔡麗春
中    華    民    國    95    年    3     月    24    日
附錄本案論罪科刑法條全文：
中華民國刑法第284條
 (過失傷害罪)
因過失傷害人者，處六月以下有期徒刑、拘役或五百元以下罰金
，致重傷者，處一年以下有期徒刑、拘役或五百元以下罰金。
從事業務之人，因業務上之過失傷害人者，處一年以下有期徒刑
、拘役或一千元以下罰金，致重傷者，處三年以下有期徒刑、拘
役或二千元以下罰金。


司法院資訊處製作；財團法人民間司法改革基金會備份。
